臺灣高等法院民事判決　九十年度上字第一○二二號
　　上　訴　人　己○○
　　（原名：陳義方）
　　被上 訴 人　甲○○
　　　　　　　　丁○○
　　　　　　　　庚○○○
　　　　　　　　乙○○
　　　　　　　　丙○○
　　訴訟代理人　戊○○
右當事人間損害賠償事件，上訴人對於中華民國九十年七月三十一日臺灣新竹地方法
院九十年度重訴字第七六號第一審判決提起上訴，本院判決如左：
    主      文
原判決關於命上訴人給付被上訴人甲○○、丁○○、庚○○○、乙○○、丙○○各新
台幣參拾萬元、被上訴人戊○○超過新台幣肆拾伍萬伍仟捌佰參拾柒元及均自民國九
十年三月二十五日起至清償日止，按年利率百分之五計算之利息部分及該部分假執行
之宣告，暨命上訴人負擔訴訟費用之裁判均廢棄。
右開廢棄部分，被上訴人在第一審之訴及其假執行之聲請均駁回。
其餘上訴駁回。
第一審訴訟費用關於命上訴人負擔部分及第二審訴訟費用由被上訴人負擔四分之三，
餘由上訴人負擔。
    事實及理由
一、被上訴人起訴主張上訴人於民國八十九年三月二十一日晚上六時四十分許，駕駛
    車號ＡＸ─六九四七號自小客車，沿新竹市○○路由新竹市香山區往新竹市區行
　　駛，行經中華路與經國路口前，其車道之紅燈剛轉換為綠燈，在其前方之路口適
　　有被害人陳蔡煙已從其右側騎乘腳踏車至其前方。上訴人原應注意該路段交通流
　　量大，且當時係晚間，路口更劃有行人穿越道，故無論其車道是否為綠燈或紅燈
　　，於通過路口時更須減速慢行以便於隨時採取必要之煞車及閃避等安全措施，以
　　維護行車安全。惟依當時客觀情形無不能注意情節，竟仍高速行駛通過該路口而
　　未採取減速以利煞車或閃避等必要安全措施，致其所駕車輛之車頭猛力碰撞被害
　　人陳蔡煙所騎乘之腳踏車，該腳踏車因而飛撞至對向車道之另一駕駛人陳天明之
　　車之引擎蓋上，被害人陳蔡煙則倒地受有頭部鈍力傷合併顱內出血之傷害，經送
　　新竹市私立南門綜合醫院急救後，旋於八十九年三月二十一日晚上九時不治死亡
　　。被上訴人戊○○為被害人陳蔡煙之配偶，被上訴人甲○○、丁○○、庚○○○
    、乙○○、丙○○則為被害人陳蔡煙之子女，為此爰依民法第一百八十四條第一
    項前段、第一百九十二條第一項、第二項、第一百九十四條之規定，請求上訴人
　　賠償被上訴人戊○○因此支出殯葬費用新台幣(下同)五十四萬四千元、醫藥費用
　　一萬一千九百十八元及慰撫金一百萬元，共一百五十五萬五千九百一十八元及自
　　起訴狀繕本送達翌日起算之法定遲延利息，賠償被上訴人甲○○、丁○○、庚○
　　○○、乙○○、丙○○精神慰藉金各一百萬元及法定遲延利息等語。並聲明駁回
　　上訴人之上訴。（原判決就被上訴人戊○○請求殯葬費全額、醫藥費二千三百九
　　十五元，慰藉金四十萬元，其餘被上訴人請求精神慰藉金各三十萬元部分為被上
　　訴人勝訴之判決，並駁回被上訴人之其餘請求，被上訴人就敗訴部分未據上訴聲
　　明不服）。
二、上訴人則以其雖經刑事判決認定有過失致死之情，被害人實係於紅燈狀態下強行
    穿越馬路，被害人對本件車禍亦有相當程度之過失，自應比例負擔責任而主張抵
    銷，且被上訴人所提出之殯葬費估價單，其中所列花車、電車、樂隊、什音、廚
    房辦桌等費用，非屬殯葬必要費用，亦不得請求，另被上訴人等已受領汽車保險
    理賠金一百二十萬元，依法應予扣除等語資為抗辯。並聲明(一)原判決不利於上訴
    人部分及准予被上訴人假執行之宣告均廢棄。(二)右廢棄部分，被上訴人在第一審
    之訴及假執行之聲請均駁回。(三)如受不利判決，請准提供擔保免為假執行之宣告
    。
三、被上訴人主張上訴人於民國八十九年三月二十一日晚上六時四十分許，駕駛車號
    ＡＸ─六九四七號自小客車，沿新竹市○○路由新竹市香山區往新竹市區行駛，
    行經中華路與經國路口前，撞及騎乘腳踏車欲橫越中華路往經國路方向行駛之被
    害人陳蔡煙，致該腳踏車飛撞至對向車道之另一駕駛人陳天明所駕駛車號Ｗ五─
    二二三七號自小客車引擎蓋上，被害人陳蔡煙則倒地受有頭部鈍力傷合併顱內出
    血之傷害，經送新竹市私立南門綜合醫院急救後，旋於八十九年三月二十一日晚
　　上九時不治死亡之事實，為上訴人所不爭執，並有本件車禍案件之交通事故調查
　　報告表及現場照片、詢問筆錄等在卷可稽。上訴人因涉過失致死犯行，亦據本院
　　刑事庭以九十年度交上易字第一二一號判處有期徒刑八月確定在案，並經本院調
　　閱過失致死案全卷查核屬實，自堪信被上訴人此部分之主張為真實。
四、按行車速度應依規定；汽車行駛時，駕駛人應注意車前狀況，並隨時採取必要之
    安全措施；汽車行近行人穿越道前，應減速慢行，道路交通安全規則第九十三條
    、第九十四條第三項、第一百零三條分別定有明文。依道路交通事故調查報告表
    記載，車禍地點之時速限制為五十公里，而依現場圖所示，上訴人所駕駛之車輛
    在現場留有長達二十一點五公尺之煞車痕跡（前輪煞車痕），核對「一般公路汽
    車煞車距離、行車速度對照表」以觀，足見上訴人車速已逾六十公里，顯係超速
    行車，臺灣省車輛行車事故覆議鑑定委員會亦同此認定，有該委員會九十年五月
    二十八日府覆議字第九○○七七六號函（見本院九十年交上易字第一二一號刑事
    卷第二三頁）可稽，再觀之被害人所騎乘之腳踏車遭上訴人駕駛之小客車撞擊之
    後飛彈至對向陳天明所駕駛之小客車，腳踏車車體已變形之情，足認當時有強大
    之衝撞力，實係上訴人高速行駛所致。此外，案發當時雖為夜間，但有照明，道
    路無障礙且視距良好，此業據證人陳天明於警訊時證稱：視線還算良好，可看到
　　一、二十公尺等語（見原審卷第四十二頁）屬實，並有道路交通事故調查報告表
　 （見原審卷第四十三頁）、現場照片十幀（見原審卷第四四至四八頁）在卷可查，
　  是上訴人於案發當時並無不能注意情事之事實應堪認定。再者，縱使上訴人確實
    在紅燈剛轉綠燈時即起步行駛，並無闖紅燈之情事，揆諸前開規定，上訴人仍應
    注意車前狀況，不得超速行駛，並於接近行人穿越道時減速慢行，詎上訴人既無
    不能注意之情事，竟疏未注意，因而肇事，致被害人死亡，上訴人顯有過失，其
    過失行為與被害人死亡間，具有相當因果關係，依民法第一百八十四條第一項之
    規定，自應負損害賠償責任。
五、次按「損害之發生或擴大，被害人與有過失者，法院得減輕賠償金額或免除之」
    ，民法第二百十七條第一項定有明文。上訴人固不否認對於本件車禍有過失（見
　　本院卷第三三頁），惟稱係因被害人於紅燈狀態下強行穿越馬路所致，被害人對
　　本件車禍亦有相當程度之過失，自應比例負擔責任而主張抵銷等語置辯。經查：
  (一)依本件車禍道路交通事故調查報告表所附事故現場圖所示，上訴人所駕駛之自小
    客車於撞擊後停止之位置及被害人血跡位置均接近中華路上之行人穿越道，而被
    害人之腳踏車則飛至另一車道撞及證人陳天明所駕駛之前開自小客車後橫倒於網
    狀線區域，因認車禍之撞擊點應在接近中華路北上方向行人穿越道之網狀線區域
    ，而被上訴人戊○○於警訊時證稱被害人是騎腳踏車由中華路四段由南往北行駛
　　，她要左轉經國路要回家（見原審卷第三十九頁反面），可知被害人本係與上訴
　　人同方向，而騎至中華路三段路口，始左轉（經國路）而與之呈垂直方向，而依
　　證人陳天明於警訊時證稱其係綠燈直行之第二輛車子，剛啟動時就發現一台腳踏
　　車飛過來等語（見原審卷第四十一頁反面），而據證人即到場處理之警員周俊賢
　　、林建岐均證稱證人陳天明車行方向若為紅燈剛轉為綠燈時，對向即上訴人車行
　　方向之號誌亦為紅燈剛轉為綠燈等情（見前揭刑事案件臺灣新竹地方法院八十九
　　年度交訴字第七一號刑事卷第二九、三一頁），而肇事路口號誌自八十九年三月
　　二十一日至同年九月二十八日間均未變更且運作正常，亦有新竹市政府八十九年
　　十月二十四日（八九）府交管字第七六四九七號函（見前同地院卷第五十頁）附
　　卷可稽，可知被害人騎乘腳踏車行經中華路四段時，其車行方向之號誌應與上訴
　　人同為紅燈，（而橫向經國路則為綠燈），惟其仍騎乘腳踏車沿圍牆由南至北行
　　進（見本院卷第六十九頁），行至中間欲左轉經國路時，中華路交通號誌已為行
　　進之綠燈，故陳天明及上訴人始開動車輛，而車禍之撞擊點在接近中華路行人穿
　　越道之網狀線區域中間，為兩造所不爭執（見本院卷第六十九頁），亦即被害人
　　沿中華路至網狀區中間剛左轉經國路時，上訴人因綠燈車可行進致撞擊被害人，
　　而被上訴人已駕離路口一段距離，被害人始左轉經國路，顯係被害人未注意燈號
　　而仍騎乘腳踏車行進。
  (二)按慢車行駛，應遵守道路交通標誌、標線、號誌之指示；慢車行駛至交岔路口，
    其行進或轉彎，應遵守號誌。道路交通安全規則第一百二十四條第一項、第一百
    二十五條第一款分別定有明文。被害人未遵守道路交通號誌之指示，因而發生本
    件車禍，亦同屬本件事故發生之原因，因是，被害人亦與有過失。而上訴人若注
    意車前狀況，並隨時採取必要之安全措施；且行近行人穿越道前，如非以高速行
    駛，而能隨時煞停，尚不致於肇事，故其應為肇事主因。爰審酌兩造之過失程度
    ，對於肇事結果原因力之強弱，以上訴人百分之六十、被害人百分之四十為恰當
    。
六、次按「因故意或過失不法侵害他人之權利者，負損害賠償責任」；「不法侵害他
    人致死者，對於支出殯葬費之人，亦應負損害賠償責任」；又「不法侵害他人致
    死者，被害人之父、母、子、女及配偶，雖非財產上之損害，亦得請求賠償相當
    之金額」，民法第一百八十四條第一項前段、第一百九十二條第一項、第一百九
    十四條分別定有明文。本件被害人陳蔡煙之死亡，係因上訴人之過失行為所致，
    已如前述。是以，上訴人不法侵權行為既經認定，而被上訴人等為被害人之配偶
    、子、女，此有戶籍謄本在卷可證（見臺灣新竹地方法院八十九年交附民字第六
    六號刑事卷第七至十三頁），其等請求上訴人賠償其損害，自無不合。爰分述如
    次：
  (一)殯葬費部分：被上訴人戊○○主張其為被害人死亡支出殯葬費用五十四萬四千元
    ，業已提出統一發票、估價單（見前揭交附民刑事卷第十四、十五頁）為證，惟
    上訴人對其中支出花車六台一萬二千元，樂隊二萬四千元，什音一陣二萬四千元
    ，廚房辦桌二十桌六萬元，認應予扣除，經查上開樂隊、辦桌等費非屬辦理殯葬
    直接必要之費用，應予以扣除，故被上訴人請求四十二萬四千元之殯葬費用，為
    有理由，應予准許，逾此部分不應准許，前開金額依過失比例上訴人應給付二十
    五萬四千四百元。
  (二)醫藥費用部分：被上訴人戊○○主張於被害人死亡之前，其為被害人所支出之醫
    藥費用共一萬一千九百十八元，業據其提出南門綜合醫院醫療費用收據（見原審
　　法院交附民卷第十五之一、十五之二頁）為證，上訴人對此亦不爭執，堪信為真
　　實，惟其中九千五百二十三元已獲全民健康保險醫療給付，被上訴人僅支出醫療
　　費用二千三百九十五元。而依全民健康保險法第八十二條及強制汽車責任保險法
　　第三十條之規定可知，全民健康保險被保險人對於加害人之損害賠償請求權因而
　　喪失。故被上訴人已獲全民健康保險醫療給付部分，應無請求權，被上訴人僅得
　　請求二千三百九十五元，故依前揭過失比例，上訴人應給付一千四百三十七元。
  (三)精神慰藉金部分：本件被上訴人戊○○為被害人之夫，被上訴人甲○○、丁○○
    、庚○○○、乙○○、丙○○為被害人之子女，其等遽遭喪妻、喪母之痛，精神
    上自均受有極大之痛苦，依法請求非財產上損害，尚無不合，本院審酌被上訴人
    等所受痛苦程度及被上訴人戊○○現無業，被上訴人甲○○、丁○○從事水果批
    發，月入分別為二、三萬元，及六萬元，被上訴人庚○○○在紡織廠工作，月薪
    一萬多元，被上訴人乙○○在花蓮榮民醫院治療中，現無業，被上訴人丙○○為
    水泥工，月入二萬多元，上訴人原為汽車業務員，月薪二萬多元，現無業等兩造
    之身分、地位、家庭、經濟能力等一切情狀，認被上訴人每人請求一百萬元之慰
    撫金尚嫌過高，應予核減，而依前揭過失比例認上訴人應給付被上訴人戊○○四
    十萬元，被上訴人甲○○、丁○○、庚○○○、乙○○、丙○○各二十萬元為適
    當。
  (四)綜上所述，上訴人應賠償被上訴人戊○○六十五萬五千八百三十七元，被上訴人
    甲○○、丁○○、庚○○○、乙○○、丙○○各二十萬元。惟被上訴人等已共同
　　領取汽車強制責任保險金一百二十萬元（見本院卷第八十九頁），為被上訴人所
　　自承，並有依強制汽車責任保險法第三十條之規定，加害人受賠償請求時，得扣
　　除此部分之金額，故被上訴人戊○○所得請求之損害賠償額為四十五萬五千八百
　　三十七元，其餘被上訴人則已無損害賠償額可得請求。
七、綜上所述，被上訴人等本於侵權行為之法律關係，請求上訴人給付之金額，於戊
    ○○四十五萬五千八百三十七元，及自民國九十年三月二十五日起至清償日止，
    按週年利率百分之五計算之法定遲延利息部分，為有理由，應予准許。逾此所為
    請求，為無理由，應予駁回。原審就超過上開應准許部分，為上訴人敗訴之判決
    ，並為假執行之宣告，自有未洽。上訴意旨就此部分指摘原判決不當，求予廢棄
    改判，為有理由。至於上開應准許部分，原審判命上訴人給付，並為假執行之宣
    告，核無違誤，上訴意旨，就此部分，仍執陳詞，指摘原判決不當，求予廢棄，
    為無理由，應駁回其上訴。又上訴人雖陳明願供擔保聲請免為宣告假執行，惟本
    件訴訟標的金額未逾一百五十萬元，經本院判決後即行確定，自無宣告免為假執
    行之必要，應係贅請，併此敘明。
八、兩造其餘之攻擊、防禦方法，與判決結果無涉，爰不一一論述，併此敘明。
九、據上論結，本件上訴為一部有理由，一部無理由，依民事訴訟法第四百五十條、
    第四百四十九條第一項、第七十九條但書，判決如主文。
中　　　華　　　民　　　國　　九十一　　年　　  二　　　月　　  八　  　日
                                民事第十五庭
                              　　　審判長法  官　劉 靜 嫻
                              　　　　　　法  官　吳 光 釗
                              　　　　　　法  官　李 錦 美
右正本係照原本作成。
上訴人不得上訴。
被上訴人如不服本判決，應於收受送達後二十日內向本院提出上訴書狀，其未表明上
訴理由者，應於提出上訴後二十日內向本院補提理由書狀（均須按他造當事人之人數
附繕本）上訴時應提出委任律師或具有律師資格之人之委任狀；委任有律師資格者，
另應附具律師及格證書及釋明委任人與受任人有民事訴訟法第四百六十六條之一第一
項但書或第二項（詳附註）所定關係之釋明文書影本。
中　　　華　　　民　　　國　　九十一　　年　　　二　　　月　　二十一　　日
　　　　　　　　　　　　　 　　　　　　 　書記官  明 祖 全
附註：
民事訴訟法第四百六十六條之一（第一項、第二項）：
對於第二審判決上訴，上訴人應委任律師為訴訟代理人。但上訴人或其法定代理人具
有律師資格者，不在此限。
上訴人之配偶、三親等內之血親、二親等內之姻親，或上訴人為法人、中央或地方機
關時，其所屬專任人員具有律師資格並經法院認為適當者，亦得為第三審訴訟代理人
。
